臺灣高等法院臺南分院刑事判決　 95年度重上更(二)字第558號
上　訴　人　臺灣嘉義地方法院檢察署檢察官
上　訴　人
即　被　告　乙○○
選任辯護人　楊揚　　律師
上　訴　人
即　被　告　甲○○
選任辯護人　唐淑民　律師
　　　　　　蕭道隆　律師
上列上訴人因被告違反貪污治罪條例等案件，不服臺灣嘉義地方
法院90年度訴字第140號中華民國92年8月14日第一審判決（起訴
案號：臺灣嘉義地方法院檢察署90年度偵字第1115號），提起上
訴，判決後，經最高法院第二次發回更審，本院判決如下：
    主  文
原判決關於乙○○、甲○○部分撤銷。
乙○○共同農會之選舉對於有選舉權之人，交付不正利益，而約
其投票權為一定之行使，處有期徒刑陸月，如易科罰金，以銀元
參佰元即新臺幣玖佰元折算壹日。
甲○○共同農會之選舉對於有選舉權之人，交付不正利益，而約
其投票權為一定之行使，處有期徒刑伍月，如易科罰金，以銀元
參佰元即新臺幣玖佰元折算壹日。
    事  實
一、乙○○原為嘉義縣竹崎鄉鄉民代表；甲○○係嘉義縣竹崎鄉
    公所秘書。乙○○利用鄉民代表之身分，藉由嘉義縣竹崎鄉
    公所於民國八十九年十月四日以八九嘉竹鄉建字第一○○一
    六號函提出緊急需辦工程明細表，經由甲○○代行後，向嘉
    義縣政府爭取新台幣（下同）九十五萬元之工程經費，經嘉
    義縣政府八十九年十一月八日以八九府財務字第一三○一五
    ○號函核准撥付（嗣經嘉義縣政府九十年一月二日以九十府
    財務字第○三五○號函核准撥付九十二萬六千九百元）。嘉
    義縣竹崎鄉公所招標後，於八十九年十二月二十七日由旭洲
    土木包工業負責人官俊臣以八十八萬七千元得標，並於同年
    十二月三十日與官俊臣簽訂龍山、復金等二村護岸道路工程
    契約。乙○○於九十年一月五日登記競選嘉義縣竹崎鄉農會
    第十四屆會員代表後，為求順利當選，竟與甲○○共同基於
    行賄有農會代表選舉權之嘉義縣竹崎鄉農會會員李州、王木
    發、林豐財、許澄俊、柳溪（以上五人因收賄罪，均經本院
    判處有期徒刑三月確定）之犯意連絡，由乙○○要求李州、
    王木發、林豐財、許澄俊等人；甲○○亦向其叔公柳溪要求
    ，於九十年二月十五日農會代表選舉時投票支持乙○○。經
    李州、王木發、林豐財、許澄俊、柳溪等人許以投票支持後
    ，均明知施工地點及施工內容應依簽約表列明細辦理，如依
    實際確需辦理變更時，應報請撥付款項之機關即嘉義縣政府
    之同意，竟於九十年一月八日，未報經嘉義縣政府之同意，
    擅自變更部分施工地點，改由乙○○私自指定施作地點，甲
    ○○明知上情未表示不同意見後，陳報鄉長核准。乙○○即
    帶同不知情承包商即旭洲土木包工業負責人官俊臣，至如附
    表所示得通往李州、王木發、林豐財、許澄俊、柳溪等人土
    地住宅、果園等處測量，旋即於上址鋪設水泥路面、駁坎或
    護欄，對農會選舉有投票權之李州、王木發、林豐財、許澄
    俊、柳溪為之交付賄賂支持乙○○參選農會代表。
二、案經法務部調查局嘉義縣調查站移送臺灣嘉義地方法院檢察
    署檢察官偵查起訴。
    理  由
壹、程序方面：
一、被告以外之人於審判外之言詞或書面陳述，除法律有規定者
    外，不得作為證據。被告以外之人於檢察事務官、司法警察
    官或司法警察調查中所為之陳述，與審判中不符時，其先前
    之陳述具有較可信之特別情況，且為證明犯罪事實存否所必
    要者，得為證據。刑事訴訟法第一百五十九條第一項、第一
    百五十九之二分別定有明文。證人李樺鑫調查站所為之證述
    ，係屬審判外之言詞陳述，且法院未經傳訊，而無調查站供
    述是否與法院審判中陳述有不符情事，且辯護人及被告乙○
    ○、甲○○二人均不同意列為證據，自無刑事訴訟法第一百
    五十九條之二情事，無證據能力，不得為本案證據。
二、證人、鑑定人依法應具結而未具結者，其證言或鑑定意見，
    不得作為證據，刑事訴訟法第一百五十八條之三定有明文。
    證人賴金川在臺灣嘉義地方法院檢察署檢察官偵訊時，未經
    具結，自無證據能力，不得為本案證據。
三、證人、鑑定人依法應具結而未具結者，其證言或鑑定意見，
    不得作為證據，刑事訴訟法第一百五十八條之三定有明文。
    又於九十二年二月六日修正公布，並於同年九月一日施行之
    刑事訴訟法在訴訟程序方面作了大幅度之修正，其重點即為
    涉及證據之傳聞法則、其例外、交互詰問運作方式與共同被
    告之調查證據或辯論程序之分離、調查共同被告時，證人程
    序之準用等重大變革。而立法者為因應此一變革，乃於刑事
    訴訟法施行法訂定第七條之三，以為已繫屬各級法院之刑事
    案件，其審理跨越新舊刑事訴訟程序法領域時，應如何適用
    訴訟法之問題之過渡規定。該條明定：「中華民國九十二年
    一月十四日修正通過之刑事訴訟法施行前，已繫屬於各級法
    院之案件，其以後之訴訟程序，應依修正刑事訴訟法終結之
    。但修正刑事訴訟法施行前依法定程序進行之訴訟程序，其
    效力不受影響」。所謂依法定程序進行之訴訟程序「效力不
    受影響」，其立法理由謂：「……但為避免程序之勞費，本
    諸舊程序用舊法，新程序始用新法之一般法則，各級法院於
    修正之刑事訴訟法施行前，已依法踐行之訴訟程序（包含相
    關證據法則之適用），其效力不受影響。故而，對於提起上
    訴之案件，於修正刑事訴訟法施行前，原審法院就可得為證
    據之證據，已依法定程序調查者，其效力亦不受影響，……
    」是該條所稱「依法定程序進行之訴訟程序」，當指各級法
    院審理已繫屬之案件適用修正前之訴訟程序而言，自不包含
    警詢及偵查中之調查程序在內。被告即證人李州、王木發、
    林豐財、許澄俊、柳溪等人，在臺灣嘉義地方法院檢察署檢
    察官訊問未經具結，對被告甲○○、乙○○，均無證據能力
    ，不得為本案證據。
四、被告即證人柳溪（就被告乙○○、甲○○二人）及被告即證
    人甲○○、李州、王木發、林豐財、許澄俊（就被告乙○○
    部分）調查站之證述，與審判中不符。惟：刑事訴訟法第一
    百條之二準用同法第一百條之一規定，司法警察官或司法警
    察詢問犯罪嫌疑人時，應全程連續錄音；必要時應全程連續
    錄影，但有急迫情況且經記明筆錄者，不在此限。考其立法
    目的，在於建立詢問筆錄之公信力，並擔保詢問程序之合法
    正當，亦即在於擔保犯罪嫌疑人對於詢問之陳述，係出於自
    由意思及筆錄所載內容與陳述相符，如果犯罪嫌疑人之陳述
    係屬自白，並基於自由意思而非出於不正之方法，且其自由
    之陳述與事實相符，縱令對其詢問時所施之連續錄音程序雖
    有瑕疵，仍難謂其自白之筆錄即無證據能力。查：甲○○、
    李州、王木發、林豐財、許澄俊及柳溪於調查站之錄音帶，
    經原審勘驗結果除柳溪、王木發受訊部分與錄音內容大致相
    符，其他部分或因回音大，或有雜音，或聲音較小聽不清楚
    ，有勘驗筆錄在卷可稽（見原審卷第一宗第九八、九九頁）
    ，然上開筆錄均經朗讀認無訛簽名及按捺指印，此外甲○○
    、林豐財、王木發、李州、柳溪等人於原審訊問時亦稱於調
    查局及偵查中所述實在等語（見原審卷第一宗第四六、四二
    、四四、四五頁、原審卷第二宗第一四一頁），其等復未主
    張有何不法取供情事，足證彼等於調查站接受詢問時之陳述
    並無不實，顯係基於自由之意思。再其等於調查站受訊時，
    尚未經偵查起訴，較易就實情為之供述。法院審判中已列被
    告受刑之訴究，難免為有利於己之辯詞，自以調查站中所供
    ，較符實情，而有刑事訴訟法第一百五十九之二較可信之特
    別情況。是證人柳溪調查站之證述，對被告乙○○、甲○○
    二人；證人甲○○、李州、王木發、林豐財、許澄俊調查站
    之證述，對被告乙○○，均有證據能力，得為本案證據。
五、被告以外之人於審判外之陳述，雖不符前四條之規定，而經
    當事人於審判程序同意作為證據，法院審酌該言詞陳述或書
    面陳述作成時之情況，認為適當者，亦得為證據。當事人、
    代理人或辯護人於法院調查證據時，知有第一百五十九條第
    一項不得為證據之情形，而未於言詞辯論終結前聲明異議者
    ，視為有前項之同意。刑事訴訟法第一百五十九條之五定有
    明文。證人李錦松、官俊臣、賴金川等人在調查站所為之證
    述，係屬審判外之言詞陳述，檢察官、辯護人、被告並無不
    同意列為證據，且本院審理時，無於言詞辯論終結前聲明異
    議。而前開證人在警詢所為之證述，係在自由意志下所為陳
    述，並親閱筆錄無訛後始簽名作成之情況，且該證言適為本
    案應審酌必要事項，自有證據能力，得為本案證據。
六、被告即證人柳溪、李州、王木發、林豐財、許澄俊等人，原
    審以被告身分所為之證述，依該時之法律不得命其具結，所
    為之證述，對共同被告本有證據能力。再依「九十二年一月
    十四日修正通過之刑事訴訟法施行前，已繫屬於各級法院之
    案件，其以後之訴訟程序，應依修正刑事訴訟法終結之。但
    修正刑事訴訟法施行前依法定程序進行之訴訟程序，其效力
    不受影響」。是前開證人原審之供述，對被告乙○○、甲○
    ○二人，有證據能力，得為本案證據。
貳、實體方面：
一、訊據上訴人即被告乙○○、甲○○二人對乙○○向嘉義縣政
    府爭取九十五萬元之工程經費（實際上撥付九十二萬六千九
    百元）辦理龍山護岸工程及復金村道路排水工程，嗣改在如
    附表所示之李州、王木發、林豐財、許澄俊、柳溪等私人土
    地住宅、果園等處敷設水泥路面（包括駁坎及護欄）之事實
    ，固不否認，惟均矢口否認有何賄選犯行，乙○○辯稱：伊
    任鄉民代表，為鄉民爭取權益為其分內之職，伊所爭取本案
    工程經費之時間在八十九年十月間，核撥經費在八十九年十
    一月八日，並於同年十二月二十六日完成工程發包，而嘉義
    縣竹崎鄉農會第十四屆會員代表選舉在九十年二月十五日，
    二者相差四個月之久，並無關連，況經費之編列及執行過程
    是否變更係鄉公所決定，伊未參與。再李州、王木發、林豐
    財、許澄俊、柳溪等人龍山村住處的道路也是原來提議建設
    的地點，但經費下來以後，實際由鄉公所去規劃，如何規劃
    ，伊不清楚。工程款本來是施作復金村連啟浚土地旁邊的擋
    土牆，後來沒有做，包商官俊臣來找伊，說李錦松要變更施
    作的地點，伊才在建設提議處簽名，當時不知道是要做李州
    、王木發、林豐財、許澄俊、柳溪等人龍山村住處的道路。
    道路施作時，伊都沒有去。道路施作時，包商官俊臣打電話
    給伊，說不知道柳溪的住處，伊有帶包商去，但沒有碰到柳
    溪；另李州、王木發、林豐財、許澄俊，在道路施作時，伊
    都沒有遇過他們。再伊選農會代表時，因為李州、王木發於
    九十年一月底，到住處來泡茶，才請他們支持；許澄俊是在
    投票日九十年二月十五日前二、三天，才去拜託他的；林豐
    財、柳溪，伊沒有去拜託，無賄選云云；甲○○辯稱：伊擔
    任秘書期間一向奉公守法，乙○○爭取工程經費經伊決行並
    無不當，事後工程設計發包，伊未參與，至變更設計，伊非
    承辦人員，亦無協辦，只是例行公事，在技士李錦松簽給鄉
    長核可時，會章逐級呈閱，最後由鄉長陳吉焜核准。農會選
    舉期間，伊沒有幫乙○○助選及拉票，也沒有要柳溪投票給
    乙○○，絕無賄選云云。
二、經查：
  (一)被告甲○○、乙○○二人，就其分係嘉義縣竹崎鄉公所秘書
    及鄉民代表。乙○○於九十年一月五日登記競選嘉義縣竹崎
    鄉農會第十四屆會員代表。乙○○於八十九年十月四日以八
    九嘉竹鄉建字第一○○一六號函提出嘉義縣竹崎鄉公所緊急
    需辦工程明細表，經由甲○○代行後，向嘉義縣政府爭取九
    十五萬元之工程經費，後經嘉義縣政府核准撥付九十二萬六
    千九百元。嘉義縣竹崎鄉公所招標後，於八十九年十二月二
    十七日由旭洲土木包工業負責人官俊臣以八十八萬七千元得
    標，簽訂施作龍山、復金等二村護岸道路工程契約。系爭工
    程款中三十九萬六千九百四十六元，未經嘉義縣政府同意變
    更設計，即由乙○○建議指定在李州、王木發、林豐財、許
    澄俊、柳溪五人的土地上施作，業據被告甲○○、乙○○二
    人所不爭執（見本院卷第一宗第一八四頁）。核與嘉義縣竹
    崎鄉農會會員李州、王木發、林豐財、許澄俊、柳溪及證人
    李錦松、官俊臣調查站證述情節相符。並有施工地點照片七
    幀、嘉義縣竹崎鄉公所「龍山、復金等二村等護岸道路工程
    」計畫預算書、嘉義縣竹崎鄉公所八十九年十月四日第一０
    ０一六號函附工程明細表、嘉義縣政府八十九年十一月八日
    八九府財務字第一三０一五０號函、開工報告書、工程變更
    申請書、工程變更明細、工程完工呈報書、系爭工程工程契
    約、開標紀錄、工程標單、估價書、單價分析表、工程計算
    表（見九十年偵字第一一一五號卷第十四至三十六頁）及嘉
    義縣竹崎鄉農會第十四屆會員代表候選人名冊、農會會員基
    本資料表（見臺灣嘉義地方法院檢察署九十年選他字第一五
    號卷第六十九至七十四頁）在卷可參。被告甲○○、乙○○
    二人，上揭自白與事實相符，自可採信。
  (二)被告乙○○調查站詢問供稱：伊爭取龍山、復金等二村護岸
    道路工程，在附表所示之李州等住宅、果園等地施作產業道
    路、駁坎、聯外道路時，有向李州等人要求在農會選舉時支
    持參選竹崎鄉農會代表。伊知道柳溪但並不熟，只知道柳溪
    是竹崎鄉公所主任秘書甲○○的叔叔（實係叔公），因為柳
    溪住宅聯外道路破舊不堪，而甲○○曾私下向伊拜託如果有
    經費，要幫叔叔柳溪整修住宅聯外道路，而伊在農曆春節過
    年後也拜託甲○○代向柳溪等人拉票支持參選竹崎鄉農會第
    十四屆農會代表。又伊在未知會連啟浚情況下逕行向鄉公所
    指定地點作為工程施作處，但工程發包後連啟浚表示其不願
    提供土地，致工程無法施工，因伊曾應柳溪、李州、林豐財
    等農會會員為其等鋪設住宅或果園路面、駁坎，乃以口述方
    式請包商旭洲土木包工業負責人官俊臣紀錄製作龍山復金二
    村護岸道路工程變更明細，並由包商製作變更該項申請書向
    竹崎鄉公所申請變更事宜，將該筆縣政府核撥龍山復金二村
    護岸道路工程經費變更為應鄉民為其施作之工程上，即向竹
    崎鄉公所技士李錦松表示將變更工程內容，並將該經費用於
    伊所指定鄉民土地上施作，而後於今年（九十年）元月八日
    承包商旭洲土木包工業負責人官俊臣製作該工程變更之申請
    書，伊以建設提議人簽名後，並連同伊提供之龍山復金二村
    護岸道路工程變更名細，由官俊臣送交竹崎鄉公所申請變更
    ，隨後並打電話給承辦技士李錦松請其協助通過該變更案，
    李錦松除答應幫忙外，並表示將向上級反映伊的要求協助將
    伊的變更案通過等語（見臺灣嘉義地檢署九十年度選他字第
    一五號卷第九頁反面至十頁調查站筆錄）。又被告甲○○於
    調查站詢問時供稱：柳溪是伊的同宗叔伯，記得在三、四個
    月之前，柳溪曾當面向伊表示其所居住之上述住所前之道路
    原為土石路，問鄉公所能否派人來鋪設水泥或柏油路面，其
    後伊向該區之鄉民代表乙○○告知此事，請乙○○要是有爭
    取到經費時，能為柳溪家門前道路進行鋪設水泥，之後大約
    在今年（九十年）農曆過年後，伊在竹崎鄉街道上遇到柳溪
    ，柳溪表示其住所前之道路已經鋪設完畢，伊則告訴柳溪該
    施工是由乙○○代表爭取經費鋪設的，柳溪則很感激的要伊
    代為向乙○○代表道謝。伊曾向柳溪表示乙○○人不錯，若
    其出來參選第十四屆農會代表，應予以支持，因為伊是公務
    員所以不能成為農會會員，但伊是支持乙○○參選；於偵查
    中亦稱：乙○○登記農會代表有託伊向全村的人拜票，有告
    知柳溪說乙○○人不錯，很熱心，選代表時支持她。（見臺
    灣嘉義地檢署九十年度選他字第一五號卷第三六頁反面至三
    八頁，臺灣嘉義地檢署九十年度偵字第一一一五號卷第四十
    一至四十二頁）; 於原審審理時供稱：調查站及偵查中所述
    實在（見原審卷第一宗第四六頁、第二宗第一四一頁）。依
    被告乙○○、甲○○二人，不利於己之供述，可認被告乙○
    ○為競選嘉義縣竹崎鄉農會第十四屆會員代表能順利當選，
    以其原為嘉義縣竹崎鄉鄉民代表，藉由嘉義縣竹崎鄉公所，
    向嘉義縣政府爭取之工程經費，基於行賄有農會代表選舉權
    之嘉義縣竹崎鄉農會會員李州、王木發、林豐財、許澄俊、
    柳溪等人，為經過渠等住宅、果園之土地上施作產業道路、
    聯外道路，而向李州等人要求在農會選舉時支持為代價，且
    被告甲○○亦因支持乙○○參選第十四屆農會代表，而要求
    柳溪予以支持，而與乙○○有犯意聯絡可認。
  (三)證人王木發調查站證稱：乙○○當選竹崎鄉民代表後，伊即
    拜託乙○○替伊鋪設前述果園之駁坎及水泥路，但乙○○一
    再向伊表示沒有經費可以替伊鋪設果園之駁坎及水泥路，但
    在農曆春節前乙○○打電話向伊表示已有經費可鋪設駁坎及
    水泥路，並與伊約好前至現場勘察如何鋪設，隨後乙○○即
    雇工前往施工。乙○○在鋪設伊的果園之駁坎及水泥路前曾
    多次要求支持其參選竹崎鄉農會第十四屆農會代表。乙○○
    和伊一同前往勘察果園之駁坎及水泥路之施工地點時，也再
    次要求必須支持她參選農會代表，當時伊亦答應要支持等語
    （見臺灣嘉義地檢署九十年度選他字第一五號卷第十二至十
    三頁調查站筆錄）；證人王木發於原審證稱：：伊在警詢（
    即調查站）都有老實講。乙○○在選前有拜託。乙○○及公
    所及包商有去看路，伊有帶去看，並點頭表示。經費下來要
    造路的事情，是公所秘書甲○○告知等情（見原審卷第一宗
    第四十二至四十三頁、第二宗第一四一頁）。證人李州調查
    站證稱：當時因為伊的果園生產道路狹窄，不方便農作，才
    向鄉民代表乙○○反應此事，要求鄉公所補助經費興建該生
    產道路，惟因鄉公所財源有困難，無法興建該生產道路，乙
    ○○則另向伊表示，她將自己出錢幫伊興建該生產道路，但
    是在今年的竹崎鄉農會代表選舉，要求伊支持，並投她一票
    。（見臺灣嘉義地檢署九十年度選他字第一五號卷第十五至
    十七頁）；於原審證稱：在調查站所述實在等情（見原審卷
    第一宗第四十四頁、第二宗第一四一頁）。證人林豐財調查
    站證稱：因為伊的果園生產道路為泥土路面，每逢下雨便泥
    濘難行，不方便農作，數次向鄉民代表乙○○反應此事，最
    近一次是在今（九十）年農曆春節前，要求鄉公所補助經費
    興建該生產道路，惟乙○○向伊表示因鄉公所財源有困難，
    暫時無法鋪設興建該生產道路，不過她將自己出錢幫伊鋪設
    該生產道路水泥路面，……只要今年竹崎鄉農會代表選舉時
    要求支持，並投她一票即可。乙○○在農曆大年初一曾到伊
    家拜訪，表示在過年前自費幫伊鋪設果園產業道路水泥路面
    ，所以希望伊亦能在本屆（第十四屆）竹崎鄉農會代表選舉
    時投她一票，伊則當場答應將在此次選舉中投她一票等語（
    見臺灣嘉義地檢署九十年度選他字第一五號卷第八十三至八
    十五頁）；於原審證稱：在調查站所述實在等情（見原審卷
    第二宗第一四一頁）。證人許澄俊調查站證稱：乙○○在伊
    所有之果園鋪設水泥路面產業道路後，有要求要投票支持她
    當選第十四屆竹崎鄉農會代表，伊即答允等語（見臺灣嘉義
    地檢署九十年度選他字第一五號卷第八十六至八十七頁）。
    依證人王木發、李州、林豐財、許澄俊之證述，渠等許以投
    票支持被告乙○○參選竹崎鄉農會第十四屆農會代表後，乙
    ○○以建設提議人之名義，未報經嘉義縣政府之同意，擅自
    變更部分施工地點，改由乙○○私自指定施作地點，甲○○
    明知上情未表示不同意見後陳報鄉長核准，至如附表所示得
    通往李州、王木發、林豐財、許澄俊、柳溪等人住宅、果園
    等處鋪設水泥路面、駁坎或護欄，對農會選舉有投票權之李
    州、王木發、林豐財、許澄俊交付賄賂支持乙○○參選農會
    代表，亦可認定。
  (四)被告所辯及與本院認定不符不採之理由：
    (1)證人柳溪於調查站供陳：伊居處前之水泥廣場及聯外道路
      ，係約於今年農曆年過年前十餘日鋪設完成的，但伊並不
      知道確實係由何人雇員前來施作。伊記得在今年農曆年過
      年前十餘日，有一名女子帶同三、四名工人前來我家門前
      道路丈量，當時伊當場向該女子及工人表示，已向竹崎鄉
      公所秘書甲○○說明過該場地需如何鋪設水泥，但當時該
      名女子並沒有表示什麼，丈量後隔日該三、四名工人即前
      來施工。伊已允諾甲○○在投票時（指農會代表選舉）將
      詢問渠之意見，甲○○迄今尚未告知第十四屆竹崎鄉農會
      代表選舉需支持何人，但只要渠一告訴便依渠指示投票云
      云。然甲○○既於調查站供陳：確有告知係乙○○爭取經
      費為柳溪鋪路，她參選農會代表選舉應予支持，已如上述
      。是柳溪辯稱不認識乙○○，選舉前才要問甲○○云云，
      要屬避就之詞，不足採信。
    (2)證人李州、王木發、林豐財、許澄俊、柳溪等人雖於本院
      前審審理時均證稱，所鋪設之道路除證人等人外尚有其他
      之人通行，復經本院前審於九十四年七月十五日至嘉義縣
      竹崎鄉龍山社區等處實施勘驗，確有除證人以外之人通行
      於所鋪設之水泥路面產業道路之可能（見本院上更(一)字卷
      九十四年八月十八日審判筆錄第十至十二頁、第十四頁，
      九十四年五月十二日審判筆錄第八、十一頁，九十四年七
      月十五日刑事勘驗筆錄）。然本件被告乙○○、甲○○等
      所涉之犯行，係因未依法辦理變更工程預算之執行程序，
      即予挪用嘉義縣政府補助竹崎鄉公所之工程公款，部分作
      為乙○○參與竹崎鄉農會第十四屆會員代表選舉綁樁之用
      ，而證人李州、王木發、林豐財、許澄俊、柳溪等五人復
      因乙○○、甲○○對證人等施以利益後，應允支持乙○○
      參與竹崎鄉農會會員代表選舉，是以雖有證人以外之人，
      或有可能使用該些產業道路，惟被告乙○○、甲○○尚不
      得懈免賄賂之責。
  (五)依上所述，被告乙○○、甲○○係利用緊急需辦「龍山、復
    金等二村護岸道路工程」為由，俟嘉義縣政府核准撥付後，
    即利用變更部分施工地點之機會，將該款移為事先約定於竹
    崎鄉農會第十四屆農會代表選舉，支持被告乙○○具有農會
    會員資格，如附表所示得通往李州、王木發、林豐財、許澄
    俊、柳溪等人住宅、果園等處，鋪設水泥路面、駁坎或護欄
    ，係以公帑圖為之綁樁，使李州、王木發、林豐財、許澄俊
    、柳溪等農會選舉有選舉權之人，收受不正利益，而許以其
    投票權為一定之行使之犯行灼然。被告上揭辯詞，顯係卸責
    之辯詞，不足採信，
    本件事證明確，被告二人之犯行，洵可認定。
三、被告行為後，刑法及刑法施行法業於九十四年二月二日經總
    統以華總一義字第０九四０００一四九０一號令修正公布，
    並於九十五年七月一日施行（下稱新刑法，修正前刑法下稱
    舊刑法），參酌最高法院九十五年五月二十三日刑事庭第八
    次會議決議，新刑法第二條第一項規定，係規範行為後法律
    變更所生新舊法律比較適用準據法，於新刑法施行後，應適
    用新刑法第二條第一項規定，為從舊從輕比較。另比較時應
    就罪刑有關之共犯、未遂犯、想像競合犯、牽連犯、連續犯
    、結合犯，以及累犯加重、自首減輕暨其他法定加減原因（
    如身分加減）與加減比例等一切情形，本於統一性及整體性
    原則，綜其全部罪刑結果，而為比較。經查：
  (一)修正前刑法第二十八條共犯係規定：「二人以上共同實施犯
    罪之行為者，皆為正犯」，修正後則規定為：「二人以上共
    同實行犯罪之行為者，皆為正犯」，揆諸本條之修正理由係
    為釐清陰謀共同正犯、預備共同正犯、共謀共同正犯是否合
    乎本條規定之正犯要件。而被告二人所為上開犯行，既屬實
    行犯罪行為之正犯，則適用修正前之舊法並無不利於被告。
  (二)刑法第五十五條後段之牽連犯規定亦經修正後之新刑法刪除
    ，倘依修正後之新法，被告所為之貪污治罪條例罪及農會法
    罪等犯行，如均為有罪即應分論併罰，如有部分無罪，則該
    部分無罪部分即應為不另為無罪之諭知。比較新舊法之規定
    ，自應適用舊法之規定對於被告較為有利。
  (三)修正後之刑法第四十一條第一項前段規定：「犯最重本刑為
    五年以下有期徒刑以下之刑之罪，而受六個月以下有期徒刑
    或拘役之宣告者，得以新臺幣一千元、二千元或三千元折算
    一日，易科罰金。」，但依據舊法及修正前罰金罰鍰提高標
    準條例第二條前段（現已刪除）規定，被告行為時易科罰金
    折算標準，應以銀元三百元折算一日，經折算為新臺幣後，
    應以新臺幣九百元折算為一日。比較修正前後之易科罰金折
    算標準，修正後之規定並未較有利於被告，則應依刑法第二
    條第一項前段規定，適用被告行為時即修正前刑法第四十一
    條第一項前段規定，定其折算標準。
  (四)本件涉及法律變更部分，綜合上述比較新舊法之規定，以舊
    刑法有利於被告，依新刑法第二條第一項規定，自應適用行
    為時舊法，先予敘明。
四、核被告乙○○、甲○○所為，均係犯農會法第四十七條之一
    第一項第二款之投票行賄罪。被告乙○○與甲○○間，有犯
    意聯絡與行為分擔，為共同正犯。被告乙○○與甲○○係以
    一行為，使李州、王木發、林豐財、許澄俊、柳溪等人，同
    時收受不法利益，而觸犯同一罪名，為想像競合犯，均依刑
    法第五十五條規定從一重處斷。
五、原審據以論罪科刑，固非無見，惟查：(一)檢察官起訴被告甲
    ○○、乙○○涉犯貪污治罪條例第六條第一項第五款之對非
    主管或監督之圖利罪，此部分證據容有未足（詳後所述），
    原審竟為有罪認定，尚有未洽。(二)甲○○、乙○○係以同筆
    工程款對李州等五人賄選，為想像競合犯關係，原判決認係
    連續犯關係，尚有未合。檢察官上訴主張原審判決量刑過輕
    ；被告上訴否認犯行，指摘原審判決不當，雖均不足採，惟
    原判決既有上述可議，自屬無可維持，應由本院將原判決撤
    銷改判。
六、爰審酌被告乙○○、甲○○利用以公帑施作公共工程之便，
    附隨遂其私利，該工程款金額僅三十九萬六千九百四十元，
    就其犯罪動機、目的、手段、品行、智識程度及犯後否認犯
    行等一切情況，量處被告乙○○有期徒刑六月、甲○○有期
    徒刑五月，並均諭知易科罰金之折算標準。
七、被告乙○○、甲○○所涉貪污治罪條例不另為無罪諭知部分
    ：
  (一)公訴意旨另以：被告乙○○係嘉義縣竹崎鄉鄉民代表，負責
    議決嘉義縣竹崎鄉之預算及審議決算報告等事務，為依據法
    令從事公務之人員，竟為求乙○○順利當選嘉義縣竹崎鄉農
    會第十四屆會員代表，乃夥同嘉義縣竹崎鄉公所主任秘書即
    被告甲○○共同基於圖私人不法之利益及行賄之概括犯意聯
    絡，先由乙○○利用鄉民代表之身分，藉由嘉義縣竹崎鄉公
    所，提出緊急需辦「龍山、復金等二村護岸道路工程」之工
    程明細表，再由甲○○決行後，行文向嘉義縣政府爭取九十
    五萬元之工程經費，嗣經嘉義縣政府核准撥付，再經嘉義縣
    竹崎鄉公所，於民國八十九年十二月二十六日完成前揭工程
    之發包作業，然乙○○於九十年一月五日登記競選嘉義縣竹
    崎鄉農會第十四屆會員代表後，旋即於同日帶同不知情之前
    揭工程承包商即旭洲土木包工業負責人官俊臣等人，至如附
    表所示之有農會代表選舉權之嘉義縣竹崎鄉農會會員李州、
    王木發、林豐財、許澄俊、柳溪等私人住宅、果園等處測量
    ，復於九十年一月八日以建設提議人之名義，藉由並無犯意
    聯絡之嘉義縣竹崎鄉公所技士李錦松轉由甲○○核轉無犯意
    聯絡之嘉義縣竹崎鄉鄉長陳吉焜核可後，申請將前揭工程施
    工地點，變更為舖設由乙○○指定之如附表所示李州等私人
    住宅及果園水泥路面，並由甲○○向柳溪要求投票支持乙○
    ○，而由乙○○要求李州、王木發、林豐財、許澄俊等人於
    九十年二月十五日農會代表選舉時投票支持，並經李州、王
    木發、林豐財、許澄俊、柳溪等人許以投票支持後，即由承
    包商將李州等人之上開私人住宅、果園舖設水泥路面，而對
    於非主管或監督之事務，利用身分圖利自己，並使李州、王
    木發、林豐財、許澄俊、柳溪等人，分別受有如附所示之不
    法利益。因認被告乙○○、甲○○共犯貪污治罪條例第六條
    第一項第五款罪嫌云云。
  (二)按犯罪事實應依證據認定之，無證據不得認定犯罪事實；又
    不能證明被告犯罪者，應諭知無罪之判決；刑事訴訟法第一
    百五十四條第二項、第三百零一條第一項分別定有明文。
  (三)公訴人認被告涉有上揭犯行，無非係以證人李州、王木發、
    林豐財、許澄俊、柳溪、李錦松、官俊臣之證述及有施工地
    點照片七幀、嘉義縣竹崎鄉公所「龍山、復金等二村等護岸
    道路工程」計畫預算書、嘉義縣竹崎鄉公所八十九年十月四
    日第一００一六號函附工程明細表、嘉義縣政府八十九年十
    一月八日八九府財務字第一三０一五０號函、開工報告書、
    工程變更申請書、工程變更明細、工程完工呈報書、系爭工
    程工程契約、開標紀錄、工程標單、估價書、單價分析表、
    工程計算表及嘉義縣竹崎鄉農會第十四屆會員代表候選人名
    冊、農會會員基本資料表等為論據。訊據被告乙○○、甲○
    ○均堅決否認犯行。被告乙○○辯稱：伊爭取經費，是要作
    為地方建設，為民服務，附表所示李州、王木發、林豐財、
    許澄俊、柳溪等人龍山村住處的道路，是原來提議建設的地
    點。施作的道路，是很多人在走，並不是只有李州、王木發
    、林豐財、許澄俊、柳溪等五人單獨使用。經費下來以後，
    實際由鄉公所去規劃，他們如何規劃，伊不清楚等語。被告
    甲○○辯稱：變更的施作地點，非伊指示的，也沒有跟乙○
    ○商量過。施作的道路，是很多人在走，並不是只有李州、
    王木發、林豐財、許澄俊、柳溪等五人單獨使用等詞置辯。
  (四)經查：
    (1)貪污治罪條例第六條第一項第五款，於八十五年十月二十
      三日修正：對於非主管或監督之事務，利用職權機會或身
      分圖私人不法之利益者，處五年以上有期徒刑，得併科新
      台幣三千萬元以下罰金，未遂犯罰之。於九十年十一月七
      日修正同條項第五款：對於非主管或監督之事務，明知違
      背法令，利用職權機會或身分圖自己或其他私人不法之利
      益，因而獲得利益者，處五年以上有期徒刑，得併科新台
      幣三千萬元以下罰金。本件比較行為時法及裁判時法之結
      果，最高本刑均規定為五年以上有期徒刑，但行為時法，
      其罰金刑定為新台幣一百萬元以下，中間法及裁判時法定
      為新台幣三千萬元以下，自以行為時法對被告最為有利。
      惟就其犯罪構成要件觀之，裁判時法對於非主管或監督之
      事務，利用職權機會或身分圖利者，則以「明知違背法令
      」，利用職權機會或身分「圖自己或其他私人不法利益」
      ，「因而獲得利益」者為要件。將刑之可罰性，限縮在圖
      私人不法利益，排除圖利國庫之行為，並明定所圖得利益
      為不法利益，將圖利罪規定為實害犯，以獲得利益為必要
      且不罰未遂犯。比較行為時法及裁判時法之結果，又以裁
      判時法之規定對被告較為有利。是本件就被告是否涉有犯
      行，應依裁判時法審酌被告之行為是否有「明知違背法令
      」，利用職權機會或身分「圖自己或其他私人不法利益」
      ，「因而獲得利益」者為要件，合先敘明。
    (2)被告甲○○、乙○○二人，分係嘉義縣竹崎鄉公所秘書及
      鄉民代表。乙○○於八十九年十月四日以八九嘉竹鄉建字
      第一○○一六號函提出嘉義縣竹崎鄉公所緊急需辦工程明
      細表，經由甲○○代行後，向嘉義縣政府爭取新台幣九十
      五萬元之工程經費。嘉義縣竹崎鄉公所招標後，於八十九
      年十二月二十七日由旭洲土木包工業負責人官俊臣以八十
      八萬七千元得標，簽訂施作龍山、復金等二村護岸道路工
      程契約。系爭工程款中三十九萬六千九百四十六元，未經
      嘉義縣政府同意變更設計，即由乙○○建議指定在如附表
      所示之李州、王木發、林豐財、許澄俊、柳溪五人的土地
      上施作，業據被告甲○○、乙○○二人所不爭執，且與證
      人李州、王木發、林豐財、許澄俊、柳溪、李錦松、官俊
      臣證述情節相符。並有施工地點照片七幀、嘉義縣竹崎鄉
      公所「龍山、復金等二村等護岸道路工程」計畫預算書、
      嘉義縣竹崎鄉公所八十九年十月四日第一００一六號函附
      工程明細表、嘉義縣政府八十九年十一月八日八九府財務
      字第一三０一五０號函、開工報告書、工程變更申請書、
      工程變更明細、工程完工呈報書、系爭工程工程契約、開
      標紀錄、工程標單、估價書、單價分析表、工程計算表可
      參，如同前述，故被告甲○○、乙○○利用職權機會，就
      變更工程施作地點，未經嘉義縣政府同意變更設計「明知
      違背法令」變更工程施作地點，致附表所示之李州、王木
      發、林豐財、許澄俊、柳溪五人，「因而獲得利益」，洵
      可認定。
    (3)證人王木發、林豐財、許澄俊、柳溪、柳建宏、柳文雄等
      人本院前審證稱，所鋪設之道路除王木發、林豐財、許澄
      俊、柳溪等人外尚有其他之人通行等語。查附表所示王木
      發土地工程施作，除可供王木發坐落竹崎鄉○○○段０八
      五九、０八六０、０八六一、０八六二之一地號通行外，
      尚供同上地段陳添登所有之００二六之三、許文榮所有之
      ０八五九之一、林照飛所有之０八六一之一、０八六二地
      號土地使用；附表所示許澄俊土地工程施作，除可供許澄
      俊坐落竹崎鄉○○○段一０一四之二地號（土地登記名義
      人柳秋麗）通行外，尚供同上地段許金源等所有之一０二
      ０、劉登貴所有之一０二０之三、劉彥甫所有之一０二０
      之四、許鋑環所有之一０二０之五地號土地使用；附表所
      示柳溪土地工程，除可供柳溪坐落竹崎鄉○○○段二四七
      之一四通行外，尚供同上地段林天旺所有之二四七之一二
      、許俊章所有之二四七之一三、柳金福所有之二四七之一
      四、李世偉所有之三六一、王木村所有之三六一之三、李
      林英所有之三六一之四地號土地使用；附表所示李州土地
      工程，除可供李州坐落竹崎段三四０之一通行外，尚供同
      上地段王秋忠所有之三三二、李秀雄等人所有之三三三、
      李明焜所有之三三九、李玉等人所有三四０之一、李駿騰
      等人所有之三四一、韋林伯所有之三五二、黃陳金葉所有
      之三二九地號土地使用；附表所示林豐財土地工程，除可
      供林豐財坐落竹崎鄉○○○段八七八、九一五土地通行外
      ，尚供同上地段林丁明所有之八七九之三、八七八之四、
      陳章所有之八八０之一地號土地使用，有地籍圖及土地登
      記謄本可稽（見本院卷第一宗第一三二至一七七頁）。且
      本院前審於九十四年七月十五日至嘉義縣竹崎鄉龍山社區
      等處實施勘驗，確有除被告以外之人通行於所鋪設之水泥
      路面產業道路之可能（見本院上更(一)字卷九十四年八月十
      八日審判筆錄第十至十二頁、第十四頁，九十四年五月十
      二日審判筆錄第八、十一頁，九十四年七月十五日刑事勘
      驗筆錄），亦如前所示。是附表所示李州、王木發、林豐
      財、許澄俊、柳溪土地上之工程，固可供前開李州等人使
      用，惟施作工程係屬農業產業道路，尚有在該地工程之土
      地所有人陳添登等人使用外，尚有不特定人可得公共使用
      ，即難認附表所示土地上工程施作係私人不法利益。
  (五)綜上所述，被告乙○○、甲○○固「明知違背法令」，利用
    職權機會為附表所示之工程施作，以使李州、王木發、林豐
    財、許澄俊、柳溪得工程施作之利益，惟該工程施作，非僅
    圖私人不法利益，自與貪污治罪條例第六條第一項第五款之
    犯罪構成要件不合，惟檢察官認此部分與前述有罪之農會法
    案有牽連犯裁判上一罪關係，爰不另為無罪諭知。
據上論結，應依刑事訴訟法第三百六十九條第一項前段、第三百
六十四條、第二百九十九條第一項前段，農會法第四十七條之一
第一項第一款、第二款，刑法第二條第一項前段、第十一條前段
、第二十八條，修正前刑法第四十一條第一項，修正前罰金罰鍰
提高標準條例第二條，判決如主文。
本案經檢察官王碧霞到庭執行職務。
中　　華　　民　　國　　96　　年　　6 　　月　　28　　日
                  刑事第三庭    審判長法　官 陳義仲
                                      法　官 蔡勝雄
                                      法　官 蘇清水
以上正本證明與原本無異。
檢察官如不服本判決應於收受本判決後十日內向本院提出上訴書
，其未敘述上訴理由者並得於提起上訴後十日內向本院補提理由
書。
被告不得上訴。
　　　　　　　　　　　　　　　　　　　書記官 陳嘉琍
中　　華　　民　　國　　96　　年　　6 　　月　　28　　日
附錄法條：
農會法第四十七條之一：
農會之選舉有左列行為之一者，處三年以下有期徒刑，得併科三
萬元以下罰金：
一  有選舉權之人，要求、期約或收受財物或其他不正利益，而
    許以不行使其選舉權或為一定之行使者。
二  對於有選舉權之人，行求、期約或交付財物或其他不正利益
    ，而約其不行使選舉權或為一定之行使者。
臺灣高等法院臺南分院刑95年度重上更(二)字第558號附表：
┌──┬────┬────────┬───────────┬──────┐
│編號│工程施作│   犯罪所得地   │   犯罪所得不法利益   │所得不法利益│
│    │得利人姓│                │                      │價額（單位：│
│    │名      │                │                      │新台幣）    │
├──┼────┼────────┼───────────┼──────┤
│一  │李州    │嘉義縣竹崎鄉龍山│鋪設水泥路面一百二十五│八萬八千七百│
│    │        │村枋仔林十一號附│公尺×二‧五公尺計三百│五十元      │
│    │        │近果園私人產業道│十二‧五平方公尺。    │            │
│    │        │路（即嘉義縣竹崎│                      │            │
│    │        │鄉○○村○○段三│                      │            │
│    │        │四○之一號）    │                      │            │
├──┼────┼────────┼───────────┼──────┤
│二  │王木發  │嘉義縣竹崎鄉水道│鋪設駁坎三十二公尺×二│六萬六千五百│
│    │        │、頂崎腳之果園私│‧五公尺；護欄三十二×│十二元　    │
│    │        │人產業道路（即嘉│○‧六公尺；水泥路面三│（小數點後不│
│    │        │義縣竹崎鄉龍山村│十×二‧五公尺、三十×│計）        │
│    │        │瓦厝段八五九、八│二公尺，合計二百三十四│            │
│    │        │六○、八六一、八│‧二平方公尺。        │            │
│    │        │六二號）        │                      │            │
├──┼────┼────────┼───────────┼──────┤
│三  │林豐財  │嘉義縣竹崎鄉龍山│鋪設水泥路面七十公尺×│七萬二千九百│
│    │        │村南靖厝之果園聯│二‧五公尺、二十公尺×│八十八元　  │
│    │        │外私人產業道路（│二‧五公尺、二十公尺×│            │
│    │        │即嘉義縣竹崎鄉龍│一‧六公尺，合計二百五│            │
│    │        │山村瓦厝段八七八│十七平方公尺。        │            │
│    │        │號）            │                      │            │
├──┼────┼────────┼───────────┼──────┤
│四  │許澄俊  │嘉義縣竹崎鄉龍山│鋪設水泥路面一百公尺×│八萬九千一百│
│    │        │村大庭之果園聯外│二公尺、三十八公尺×三│七十六元    │
│    │        │產業道路（即嘉義│公尺，合計三百十四平方│            │
│    │        │縣竹崎鄉龍山村瓦│公尺。                │            │
│    │        │厝段一○一四之二│                      │            │
│    │        │號              │                      │            │
│    │        │ ）             │                      │            │
├──┼────┼────────┼───────────┼──────┤
│五  │柳溪    │嘉義縣竹崎鄉龍山│鋪設水泥路面七十公尺×│七萬九千五百│
│    │        │村水尾仔十五號前│四公尺，合計二百八十平│二十元      │
│    │        │庭院及私人聯外道│方公尺。              │            │
│    │        │路（即嘉義縣竹崎│                      │            │
│    │        │鄉○○村○○段二│                      │            │
│    │        │四七之一四號）  │                      │            │
├──┴────┴────────┴───────────┴──────┤
│備註：一、關於鋪設工程係以包商官俊臣所出具之龍山、復金等二村護岸道路工│
│          程變更明細及申請書加以認定（參看偵字第一一五號卷第二五、二六│
│          頁）。                                                      │
│      二、鋪設水泥路面、駁坎或護欄之不法利益價額，均以每平方公尺二百八│
│          十四元加以計算（參看選他字第一一一五號卷第五、三四頁）。    │
│      三、不法利益之總額係三十九萬六千九百四十六元。                  │
└───────────────────────────────────┘
